【裁判字號】    96,訴,2793
【裁判日期】    970423
【裁判案由】    解除契約
【裁判全文】
臺灣臺中地方法院民事判決  96年度訴字第2793號
原      告  貫宏精機股份有限公司
法定代理人  甲○○
訴訟代理人  楊俊彥    律師
複代理人    洪崇欽    律師
被      告  銘全工業股份有限公司
法定代理人  乙○○
訴訟代理人  丙○○
上列當事人間請求解除契約事件，本院於民國97年4月9日言詞辯
論終結，判決如下：
    主    文
原告之訴及假執行之聲請均駁回。
訴訟費用由原告負擔。
    事實及理由
壹、原告主張：
一、緣原告於93年9月30日與被告簽訂訂購合約書（下稱系爭合
    約書），兩造約明原告向被告承買氣缸套全自動化電腦控制
    專用機乙部，總價為350萬元，交貨日期為被告收到訂金後
    150天。原告同時交付現金50萬元及到期日為93年11月30日
    ，票載金額為100萬元之支票乙紙，以充給付訂金，嗣經被
    告兌領。詎迭經催促，被告始終未能依約履行，原告於96年
    8月2日委請律師發函定相當期間催告，惟被告仍不履約，原
    告業於96年9月20日委請律師發函解除契約，爰依民法第229
    條第1項、第254條、第259條第2款規定，請求返還所收金錢
    及附加自受領時起算之利息。
二、對於被告抗辯之陳述：
    本件被告欲交付之機器，業經台灣區機器工業同業公會於96
    年12月24日所為臺區機會業字第96255號函檢送鑑定報告書
    ，其結論略謂：「本台機器整體結構無瑕疵均能運轉作業及
    加工（厚工件），至於薄工件之加工機器必須重新設計」等
    語，足知被告欲交付之機器，固就厚工件部分尚可順利運轉
    加工，惟就薄工件部分無法導入夾具並經運輸帶定位，所以
    無法加工。然被告就系爭合約書有提出總報告書，核以其第
    三條第A項夾具系統所載：「依據工件加工需求特性，採用
    同步擴張夾持原理，以及加工基準定位設計，同時因應工件
    尺寸複雜性，取用適度共用特性，可節省多模置具的成本耗
    費，規劃將客戶提供之規格尺寸，作三個級數置具規格設計
    ，初步置具製作，取用所提供之試車工件尺寸，及相近規格
    尺寸應用參考製作，其餘規格置具，由客戶自行參考置作，
    或日後委託銘全置作。」，又被告曾於94年11月3日針對原
    告提供薄工件尺寸提出修改圖樣，以備試車之用，惟試車未
    能通過。依上開總報告書內容，可知兩造簽訂系爭合約書，
    已約明被告就原告提供之工件規格，應設計3種厚薄級數置
    具，經試車通過交機後，倘原告嗣有其他工件規格之需求，
    則由原告自行製作或委託被告製作。惟除厚工件外，原告提
    出之前開薄工件規格，經被告提出尺寸圖確認，已經無法試
    車通過，更遑論被告應提供第3種級數置具以進行試車。顯
    見被告所欲交付之機器，與系爭合約書訂定之內容不符，無
    法試車完成，原告自得拒絕受領，被告應負給付遲延責任，
    從而原告據以解除系爭買賣契約，請求被告公司償還所收金
    錢及加計利息，為有理由。
三、並聲明：
（一）被告應給付原告150萬元，及其中50萬元部分自93年9 月
      30日起至清償日止，其中100萬元部分自93年11月30日起
      至清償日止，各按年息百分之5計算之利息。
（二）原告願供擔保，請准宣告假執行。
貳、被告則以：
一、原告於93年9月20日提出「加工件尺寸表（下稱系爭尺寸表
    ）」，作為被告代為設計並製造專用機之加工功能及機器規
    格的依據，而被告依原告所提出之系爭尺寸表計算出加工「
    工件厚度級距表（下稱系爭級距表）」，被告於93年9月30
    日依原告所提供之系爭尺寸表製作「系爭合約書」乙份，與
    原告簽訂系爭合約書。被告約於93年12月20日機器完成後，
    通知原告提供工件至被告工廠試加工時，原告提供2件不同
    規格工件試加工，一件厚工件規格為內徑ψ104.9 /外徑ψ
    120 /厚度7.55，符合系爭級距表範圍內，另一件為薄工件
    FE6 NDCS10801F其規格為內徑ψ108 /外徑ψ112.2 /厚度2.
    15，並不符合系爭級距表範圍內，但在原告要求被告先行加
    工測試下，被告於93年12月25日完成測試圖表說明一份，其
    中說明厚工件在該台專用機加工無問題，但薄工件無法在該
    台專用機加工，此份報告亦可供原告日後自行設計、製作置
    具參考用。
二、本件系爭合約書之內容並無記載被告需要提供或製作置具供
    原告使用，但為了便利日後驗收測試機器功能性的考量，於
    93年12月25日應原告要求協助設計適合之置具，過程中原告
    所提供之加工件規格繁多，被告亦告知原告置具之設計及製
    作是基於服務性質，並無法逐一規格免費提供，幾經雙方協
    商同意，由被告代為設計並製作3組置具，其中置具件名夾
    具-3件號CK0-00000-0製作完成後，經實際加工原告所提供
    之厚工件，機器功能並無問題，置具亦能正常發揮功能，日
    後原告置具之設計及製作可參考被告所提之圖面。於94年1
    月因原告公司無人員有能力亦無暇設計製作置具，再度要求
    被告代為設計其他規格置具；期間原告一再以規格外的薄工
    件要求試加工，並要求被告代為設計、製作置具為理由延遲
    驗收機器；被告於是在96年8月13日提供「貫宏DDT雙系統自
    動化車床總報告書」予原告，加以說明專用機設計、功能、
    應用等。又雙方再度約定於96年9月11日至被告工廠試加工
    工件，但原告再度以不符合系爭級距表範圍內之薄工件要求
    試加工。針對雙方意見無法達成共識，被告於96年12月委託
    台灣區機器工業同業公會進行該專用機功能公證，於96年I2
    月24日台區機會業字第96255號函檢送鑑定報告書，其結論
    略謂：本台機器整體結構無瑕疵均能運轉作業加工（厚工件
    ），至於薄工件之加工機器必須重新設計。由此可知，本件
    被告欲交付之機器，針對厚工件部分均可順利運轉加工。至
    於厚工件之定義，源自原告所提供之系爭尺寸表，將系爭尺
    寸表所提供之數據即內徑值、外徑值加減運算後，產生系爭
    級距表，得知原告所要求之工件規格厚度最小值為3，最大
    值為15，被告依此規格所設計之專用機其加工範圍亦符合此
    規格之要求。再者，被告於96年8月13日所提供之「貫宏DDT
    雙系統自動化車床總報告書」係在被告已完成機械並為試車
    後，因原告以不同規格之工件試車，被告指出單一功能之機
    械無法做多功能之使用，為詳細說明，由被告工程師就專業
    機械設計之理念、加工需求、應用原理、建議事項等，作出
    如上之總報告，交予原告參閱。是上開總報告書並非兩造訂
    定系爭合約書之內容，原告認為「總報告書」為系爭合約書
    之內容，顯然有誤。並聲明：原告之訴駁回。
參、得心證之理由：
一、按當事人主張之事實，經他造於準備書狀內或言詞辯論時或
    在受命法官、受託法官前自認者，無庸舉證；當事人對於他
    造主張之事實，於言詞辯論時不爭執者，視同自認。民事訴
    訟法第279條第1項、第280條第1項分別定有明文。被告指稱
    厚工件部分業經鑑定並無任何問題，不能認為被告有遲延給
    付問題等語，該部分之事實為原告所自認（97年4月9日言詞
    辯論筆錄第3頁第18行），故本件厚工件之給付無給付遲延
    之事實，自堪可信為真實。又被告謂本件系爭尺寸表係原告
    於簽定系爭合約書前所提供予被告，該部分之事實亦為原告
    所自認（97年4月9日言詞辯論筆錄第1頁第6行），則該事實
    應堪信為真。
二、本件原告主張於93年9月30日與被告簽訂系爭合約書，兩造
    約明原告向被告承買氣缸套全自動化電腦控制專用機乙部，
    總價為350萬元，交貨日期為被告收到訂金後150天。詎迭經
    催告，被告始終未能依約履行，原告委請律師發函解除契約
    等情，為被告所否認，並以前揭詞置辯。是本件應審究者厥
    為：系爭合約書之內容是否包含被告交付之機器需符合加工
    薄工件之要件？經查：
（一）按解釋當事人之契約，應以當事人立約當時之真意為準，
      而真意何在，又應以過去事實及其他一切證據資料為斷定
      之標準，不能拘泥文字致失真意（最高法院39年台上字第
      1053號、19年上字第28號判例意旨參照）。次按法院依自
      由心證判斷事實之真偽，不得違背論理法則及經驗法則，
      民事訴訟法第222條第3項定有明文。所謂論理法則，係指
      依立法意旨或法規之社會機能就法律事實所為價值判斷之
      法則而言。所謂經驗法則，係指由社會生活累積的經驗歸
      納所得之法則而言；凡日常生活所得之通常經驗及基於專
      門知識所得之特別經驗均屬之（最高法院91年度台上字第
      1613號判決意旨參照）。
（二）原告主張被告依據系爭合約書所製作之專用機應包含加工
      薄工件部分，若此部分不在系爭合約書之範圍內，則被告
      為何同意試驗看看，且系爭合約書之認定標準應以簽約後
      提供之樣品為準，不能以簽約前所提供之規格為基準云云
      ，而被告辯稱原告於93年9月20日提出系爭尺寸表，作為
      被告代為設計並製造專用機之加工功能及機器規格的依據
      ，而被告依據系爭尺寸表計算出加工之系爭級距表，被告
      於93年9月30日依原告所提供之系爭尺寸表製作系爭合約
      書乙份，並與原告簽訂系爭合約書，若系爭尺寸表不在系
      爭合約書之範圍內，則被告按照系爭尺寸表所為之設計即
      與系爭合約書無關，而被告又怎麼會去簽立系爭合約書；
      另被告於原告提供薄工件時，已告知無法自動化加工，而
      當初會收受薄工件，是應原告要求試驗看看等語。按前開
      判例意旨，當事人簽訂契約之標的應係以本身能力範圍內
      ，足以完成契約之本旨為主，似無以不能完成之事務為契
      約之標的，而導致將來給付不能之情事發生；且契約應是
      以簽立當時所提供之資料為依據，似無以嗣後所提供之資
      料為認定標準。本件原告自承系爭尺寸表是於簽立系爭合
      約書前，由伊提供予被告，而被告主張系爭合約書製作之
      依據係以系爭尺寸表為基準，且簽訂系爭合約書時，兩造
      並無任何異議，由此可知，被告依據系爭尺寸表所設計之
      專用機其加工範圍亦符合系爭合約書之要求。另由被告依
      據系爭尺寸表所計算出加工之系爭級距表可知，薄工件厚
      度之最小值是3，而原告提供之薄工件厚度是2.15，並非
      在系爭級距表之範圍內，換言之，原告於訂立系爭合約書
      後所提供之薄工件樣品，並不包含在系爭尺寸表之範圍內
      ，則被告依據系爭合約書所製作之機器，若不能加工薄工
      件，亦不違反系爭合約書之約定，即無所謂給付遲延或給
      付不能之問題，故原告主張就系爭專用機之給付，被告有
      遲延給付等情，為無理由。又關於被告指稱當初會收受薄
      工件是應原告要求試驗看看乙節，按上揭論述觀之，被告
      似無答應本身無法完成之事，而使自己陷於給付不能之狀
      況，是被告上開陳述，應為可採。至於原告主張不能以簽
      約前所提供之規格表作為契約一部分，應以簽約後提供之
      樣品為準等情，並不符前揭經驗法則，故原告此部分之主
      張，顯無可採。
（三）又按因不可歸責於債務人之事由，致未為給付者，債務人
      不負遲延責任，民法第230條定有明文。原告所謂加工薄
      工件之要件應屬系爭合約書範圍內乙節，縱係屬實，本件
      契約給付之內容並無厚工件給付遲延之情況，僅涉及薄工
      件無法完成加工試驗之問題，即薄工件給付遲延之問題。
      如上所述，因原告嗣後提供不符合系爭尺寸表之薄工件（
      厚度2.15）予被告，致被告依據簽約前所提供之系爭尺寸
      表所設計之專用機無法加工該薄工件，此給付遲延之問題
      應屬不可歸責於債務人之事由，依上開規定，被告就本件
      契約之履行亦不負遲延責任。故原告尚無從據以對被告解
      除系爭合約，從而原告解除契約之主張，並無可採。另原
      告主張依被告提出之「貫宏DDT雙系統自動化車床總報告
      書」之內容可知，兩造簽訂系爭合約書已約明被告就原告
      提供之工件規格，應設計3種厚薄級數置具，經試車通過
      交機後，倘原告嗣有其他工件規格之需求，則由原告自行
      製作或委託被告製作云云。則被告辯稱系爭合約書之內容
      並無記載被告需要提供或製作置具供原告使用，但為了便
      利日後驗收測試機器功能性的考量，應原告要求協助設計
      適合之置具，過程中原告所提供之加工件規格繁多，被告
      亦告知原告置具之設計及製作是基於服務性質，並無法逐
      一規格免費提供，幾經雙方協商同意，由被告代為設計並
      製作3組置具等語。上開總報告書是被告於完成系爭專用
      機並為試車後，為了讓原告更清楚瞭解系爭專用機之設計
      功能、應用原理、加工需求等事項，由被告之工程師所做
      之報告書，交予原告參閱，該報告書按前揭經驗法則之論
      述，並不在系爭合約書之範圍內，況且依系爭合書約之內
      容可知，被告無需提供或製作置具供原告使用。故原告據
      此主張，顯無理由。
（四）綜上所述，系爭薄工件規格之專用機非屬契約範圍一部分
      ，縱為契約之一部分，亦因原告提供不符合系爭簽約前所
      提供之系爭尺寸表範圍內，給付遲延不可歸責於被告，被
      告不負遲延責任。從而，原告主張系爭專用機 (薄工件規
      格部分)無法試車完成，原告自得拒絕受領，被告應負給
      付遲延責任，原告據以解除系爭買賣契約，請求被告返還
      所收金錢及加計利息，為無理由，應予駁回。原告之訴既
      經駁回，其假執行之聲請亦失所附麗，應併予駁回。
肆、本件判決之結果已臻明確，兩造其餘攻擊防禦方法及舉證，
    於事實認定及判決結果不生影響，毋庸一一贅述，附此敘明
    。
伍、訴訟費用負擔之依據：民事訴訟法第78條。
中    華    民    國    97    年    4    月    23    日
                  民事第一庭    法  官  陳學德
正本係照原本作成。
如對本判決上訴，須於判決送達後20日內向本院提出上訴狀。
中    華    民    國    97    年    4    月    23    日
                                書記官  何惠文


司法院資訊處製作；財團法人民間司法改革基金會備份。
